ACORDAO-COMPLETO-2520200

ACÓRDÃO 2324/2022 ATA 12/2022 - PRIMEIRA CÂMARA

VISTOS, relatados e discutidos estes autos de Tomada de Contas Especial instaurada em cumprimento ao subitem 9.7 do Acórdão 2625/2020-TCU-Plenário, prolatado no processo de Denúncia (TC Processo 033.345/2014-7) que apurou possíveis irregularidades administrativas e operacionais no âmbito do Conselho Regional de Engenharia e Agronomia no Estado do Maranhão - Crea/MA, durante a gestão do Sr. Alcino Araújo Nascimento Filho (Presidente daquela Autarquia no período de 2012 a 2014) ,
ACORDAM os Ministros do Tribunal de Contas da União, reunidos em Sessão da 1ª Câmara, diante das razões expostas pelo Relator, em:
9.1. rejeitar as alegações de defesa apresentadas pelo Sr. Alcino Araújo Nascimento Filho (CPF XXX.675.903-XX) ;
9.2. julgar irregulares as contas do Sr. Alcino Araújo Nascimento Filho (CPF XXX.675.903-XX) , com fundamento nos arts. 1º, inciso I, 16, inciso III, alínea "c", da Lei 8.443/1992, c/c os arts. 19 e 23, inciso III, da mesma Lei, e condená-lo ao pagamento das quantias discriminadas a seguir, com a fixação do prazo de quinze dias, a contar da notificação, para comprovar, perante o Tribunal (art. 214, inciso III, alínea "a", do Regimento Interno) , o recolhimento da dívida aos cofres do Conselho Regional de Engenharia e Agronomia do Estado do Maranhão - Crea/MA, atualizada monetariamente e acrescida dos juros de mora, calculados a partir das respectivas datas, até as datas dos recolhimentos, na forma prevista na legislação em vigor:
	Data da Ocorrência
	Valor (R$) 

	12/03/2012
	6.700,00

	06/09/2012
	14.250,00

	06/09/2012
	7.350,00

	19/09/2012
	11.500,00

	10/10/2012
	12.000,00

	16/12/2012
	7.500,00

	30/11/2012
	7.800,00

	20/12/2012
	10.240,00

	24/01/2013
	10.180,00

	27/03/2013
	11.406,00

	08/04/2013
	12.100,80

	15/04/2013
	10.330,00

	03/05/2013
	10.580,00

	05/06/2013
	14.645,16

	01/08/2013
	12.180,00

	29/08/2013
	14.860,00

	31/08/2013
	3.052,00

	29/10/2013
	18.320,48

	29/01/2014
	7.800,00

	11/02/2014
	10.400,00

	20/02/2014
	12.425,00

	21/03/2014
	9.600,00

	28/03/2014
	8.760,30

	22/04/2014
	12.255,00

	08/05/2014
	9.236,00

9.3. aplicar ao Sr. Alcino Araújo Nascimento Filho (CPF XXX.675.903-XX) a multa prevista no art. 57 da Lei 8.443/1992, c/c o art. 267 do Regimento Interno, no valor de R$ 50.000,00 (cinquenta mil reais) , com a fixação do prazo de quinze dias, a contar da notificação, para comprovar, perante o Tribunal (art. 214, inciso III, alínea "a", do Regimento Interno) , o recolhimento da dívida aos cofres do Tesouro Nacional, atualizada monetariamente desde a data deste Acórdão até a do efetivo recolhimento, se forem pagas após o vencimento, na forma da legislação em vigor:
9.4. autorizar, desde logo, nos termos do art. 28, inciso II, da Lei 8.443/1992, a cobrança judicial das dívidas, caso não atendidas as notificações;
9.5. enviar cópia deste Acórdão à Procuradoria da República no Estado do Maranhão, nos termos do § 3º do art. 16 da Lei 8.443/1992, para adoção das medidas que entender cabíveis; e
9.6. retificar as informações cadastradas no presente processo, de modo a excluir do campo "Responsáveis" o nome do Sr. Antônio de Pádua Angelim (CPF XXX.312.224-XX) .

Tomada de Contas Especial instaurada em cumprimento ao subitem 9.7 do Acórdão 2.625/2020-Plenário, prolatado no processo de Denúncia (TC 033.345/2014-7) que apurou possíveis irregularidades administrativas e operacionais no âmbito do Conselho Regional de Engenharia e Agronomia no Estado do Maranhão  Crea/MA.

Primeira Câmara

Conselho Regional de Engenharia e Agronomia do Estado do Maranhão - Crea/MA.

3. Responsável: Alcino Araújo Nascimento Filho (CPF XXX.675.903-XX).

13.1. Ministros presentes: Walton Alencar Rodrigues (Presidente), Benjamin Zymler e Vital do Rêgo.
13.2. Ministro-Substituto convocado: Augusto Sherman Cavalcanti (Relator).
13.3. Ministro-Substituto presente: Weder de Oliveira.

ACORDAO-COMPLETO-2575559

Acórdão 1186/2023 - Primeira Câmara

ACORDAO-COMPLETO-2538567

Acórdão 3381/2022 - Primeira Câmara

AUGUSTO SHERMAN

Adoto, como parte do relatório, a instrução elaborada no âmbito da Secretaria de Controle Externo da Administração do Estado, que contou com a anuência dos dirigentes da unidade técnica (peças 140-142) :
"INTRODUÇÃO
1.	Cuidam os autos de tomada de contas especial (TCE) instaurada em cumprimento ao subitem 9.7 do Acórdão 2625/2020-TCU-Plenário, Relator Ministro-Substituto Augusto Sherman Cavalcanti (peça 115, p. 1-3) , prolatado no âmbito do processo de denúncia Processo 033.345/2014-7.
HISTÓRICO 
2.	A instrução de peça 125, com a anuência do Pronunciamento da Subunidade (peça 126) e da Unidade (peça 127) , fez a proposição de citação constante na peça 125, p. 3-5.
3.	Por meio do OFÍCIO 27610/2021-TCU/Seproc, de 28/5/2021 (peça 130) , recebido em 17/6/2021 (peça 131) , foi feita a citação ao Senhor Alcino Araújo Nascimento Filho como alvitrado. Em 1º/7/2021, é recebido o pedido de prorrogação de prazo para apresentação de defesa - Ofício 27610/2021-TCU/Seproc (peça 133) . E o despacho de prorrogação de prazo de peça 134 fixou o prazo final para 17/7/2021. 
4.	Em 16/7/2021, portanto tempestivamente, são recebidos os documentos de peças 135-138 referentes à defesa apresentada.
EXAME TÉCNICO
5.	O responsável manifesta-se por meio de seus representantes legais, conforme o arrazoado de peça 135.
6.	O primeiro ponto questionando diz respeito à alegada ausência de intimação do defendente quanto ao Acórdão 2625/2020-TCU-Plenário (processo TC Processo 033.345/2014-7, peça 135, p. 6-8) , a exemplo do que se lê nos trechos a seguir transcritos, ipsis verbis:
Imprescindível esclarecer, que no desmembramento das investigações na TC -Processo 044.583/2020-6, que teve origem na TC Processo 033.345/2014-7 - Acórdão 2625/2020-TCU-Plenário, o defendente por não possuir defensor constituído, não tomou conhecimento dessa decisão (não fora intimado) , e por consequência não teve a oportunidade de exercitar na plenitude o seu direito de recorrer, como consectário do contraditório e ampla defesa corolário do devido processo legal.
No caso concreto, o defendente não fora cientificado da decisão que gerou a TC -Processo 044.583/2020-6, portanto, nula de direito os efeitos daí derivados, pois, o Supremo Tribunal Federal tem considerado válidas as notificações das decisões do Tribunal de Contas da União feitas elos correios com aviso de recebimento simples, isso é, sem necessidade de que o aviso seja assinado pela própria parte no processo, dispensando-se, portanto, a necessidade do denominado 'Aviso de Recebimento - Mão Própria', ou seja, o STF tem entendido que a comunicação singular ou específica, dirigida ao endereço físico do responsável ou interessado, é suficiente.
Na espécie, o defendente não recebeu sequer o aviso de recebimento simples dirigida ao endereço físico, a impor a nulidade da instauração da TC -Processo 044.583/2020-6, pois, não fora cientificado da decisão TC Processo 033.345/2014-7 - Acordão nº 2625/2020 - TCU (não teve o direito de recorrer dessa decisão) , ferindo na essência o princípio da paridade de tratamento em relação ao exercício de direitos e faculdades processuais, aos meios de defesa, pois, compete ao julgador quer seja a nível administrativo e ou judicial zelar pelo efetivo contraditório. (Grifou-se o trecho.) 
 (...) 
Do exposto, requer -se a essa relatoria o reconhecimento da nulidade ora suscitada, já que na decisão TC Processo 033.345/2014-7 - Acordão nº 2625/2020 - TCU o defendente fora condenado medidas imputativas de obrigações, sem lhe ser facultado o pleno exercício do direito de defesa.
7.	O processo TC Processo 033.345/2014-7, que originou esta TCE, é uma denúncia, tendo, por isso, peças sigilosas. Uma delas é a peça 142, na qual consta o Ofício 61542/2020-TCU-Seproc. Mas o respectivo aviso de recebimento de peça 146 não é sigiloso. 
8.	Destaca-se (peça 146) 	que o destinatário desse Ofício 61542/2020-TCU-Seproc é o Senhor Alcino Araújo Nascimento Filho. Além disso, comparando o endereço informado pelo próprio responsável na peça 132 deste processo, quando assinou a Procuração, e o constante no aviso de recebimento de peça 146 do processo TC Processo 033.345/2014-7, percebe-se que ele é o mesmo: Avenida A, Quadra 06, Casa 15, Conjunto Manoel Beckman, Bequimão, CEP 65060- 622, São Luís, Maranhão. Isso já afasta o afirmado pela defesa no sentido de que '...não recebeu sequer o aviso de recebimento simples dirigida ao endereço físico,' (Grifou-se o excerto.) , como transcrito anteriormente.
9.	Destaca-se que o Ofício 61542/2020-TCU-Seproc à peça 142, sigilosa, constando o Acórdão 2625/2020-TCU-Plenário, na peça 138, o voto na peça 139 e o relatório na peça 139, tudo evidenciando que aquele expediente tratou da comunicação dessa decisão, conforme se lê no despacho de conclusão das comunicações processuais de peça 147 (todas as peças mencionadas neste parágrafo são do processo TC Processo 033.345/2014-7) .
10.	Ressalta-se, ainda, que, ordinariamente, as comunicações de deliberações deste Tribunal obedecem ao disposto no inciso III - carta registrada, com aviso de recebimento - do art. 3º da Resolução TCU 170/2004, a qual dispõe sobre a elaboração e a expedição das comunicações processuais emitidas pelo Tribunal de Contas da União. O mesmo consta no inciso II do art. 179 do Regimento Interno deste Tribunal - RI/TCU.
11.	Dessa forma, não se pode aceitar a alegada ausência de intimação da defesa quanto ao Acórdão 2625/2020-TCU-Plenário, nem a nulidade da instauração da TC Processo 044.583/2020-6 que daí decorreria. A argumentação de que '...o defendente por não possuir defensor constituído, não tomou conhecimento dessa decisão (não fora intimado) , e por consequência não teve a oportunidade de exercitar na plenitude o seu direito de recorrer,' não se sustenta tampouco, porque a inexistência de advogado não constitui empecilho para o exercício do contraditório, pois a defesa pode ser exercida pelo próprio representante. 
12.	O ponto seguinte questionado pela defesa diz respeito a 'auditoria baseada em amostragem - fornecida unilateralmente pelo Crea-MA - dilação de prazo para conclusão dos trabalhos pela unidade de controle interno TCU fora dos parâmetros legais' (peça 135, p. 8-12) . Em suma, a defesa alega o seguinte, ipsis verbis:
 (...) 
Ficou igualmente explicitado nas informações da unidade técnica do TCU, que a conclusão do relatório técnico só foi possível após a certificação de que nenhum outro documento a mais seria encaminhado ao Tribunal pelo CRE/MA, sendo que o relatório fora gestacionado em cima de uma verdadeira cocha de retalhes, onde foram enviados documentos despidos do devido encadeamento (diversos documentos avulsos) sem a integralidade dos processos administrativos, cuja intencionalidade era levar a unidade técnica do TCU a erro, na avaliação das ditas ilegalidades assacadas contra o defendente.
 (...) 
É importante detalhar, que os documentos fragmentados fornecidos a unidade técnica do TCU (amostras de documentos - sem a integralidade dos processos) não poderia subsidiar as imputações de distorções, pois, a equipe de auditagem para chegar à conclusão da ocorrência de inconsistências nos atos administrativos praticados pelo defendente, seria necessário que as amostras (documentos enviados a retalhos) fossem suficientes (no critério quantidade e integralidade a justificar as imputações) , O que não fora característica do caso em apreço.
13.	Outro ponto questionado pela defesa diz respeito à 'ausência de nexo de causalidade - violação princípio da proporcionalidade e razoabilidade' (peça 135, p. 17-28) . Em suma, a defesa alega o seguinte, ipsis verbis:
É imputado ao defendente a violação de diversas normas administrativas em pagamentos efetivados pela prestação de serviços à empresa Ribeiro & Ferreira Ltda. ME - Sistel (CNPJ 03.439.461/0001-53) , que devem ser rechaçadas via presente defesa, já que fora observado na integralidade o princípio da legalidade.
 (...) 
Das argumentações tecidas, temos por evidenciado a inocorrência de conduta lesiva ao direito positivo, que viesse a justificar eventuais penalizações derivadas da interpretação das imputações contidas no do TC Processo 033.345/2014-7 que gerou a Tomada de Contas Especial - TC -Processo 044.583/2020-6, pois, a conduta da defendente guardou respeito aos princípios constitucionais agasalhados no artigo 37 da CF, especialmente o da legalidade e moralidade.
 (...) 
O que se disse até aqui, ilustre autoridade administrativa, é que eventuais irregularidades remanescentes de contratações de empresas prestadoras de serviços e ou compra de bens, bem como pagamento de diárias necessárias a atividade do CREA-MA serão todas de natureza meramente formal, sem nenhuma gravidade e que não causaram qualquer dano ao patrimônio do CREA-MA ou quiçá as normas de regência
14.	Analisam-se esses dois apontamentos em conjunto. Em primeiro lugar, destacam-se os dois parágrafos a seguir transcritos ipsis verbis, em que a defesa faz afirmações, mas não as comprova, embora seja seu ônus fazê-lo, em cumprimento ao parágrafo único do art. 70 da Constituição Federal e ao art. 93 do Decreto-Lei 200/1967 (peça 135, p. 17 e 19) . Já se deixa claro que, entre os apontamentos apresentados pela defesa em seu arrazoado de peça 135, um deles diz respeito à impossibilidade de acesso pelo responsável à documentação do Crea/MA para exercício pleno do contraditório e ampla defesa (peça 135, p. 12-17) , o que seria uma escusa para a não comprovação das assertivas a seguir. No entanto, quando se analisar, mais adiante nesta instrução, esse outro ponto, demonstrar-se-á que não se pode aceitar também tal alegação.
A característica dos atos praticados pelo defendente como presidente Conselho Regional de Engenharia e Agronomia no Estado do Maranhão- CRE/MA, durante o triênio 2012- 2014 nos procedimentos de contratação e pagamentos à empresa Ribeiro & Ferreira Ltda. ME - Sistel ditos inconsistentes é o da legalidade via o devido processo administrativo, ou seja, para a finalização dos atos administrativos (rotulados como desconformes no bojo da TC -Processo 044.583/2020-6) , estes foram precedidos de inúmeros pareceres e análises técnicas, inclusive, com o atesto do controlador à época doutor Francisco Solano Pereira Custodio a não justificar a pecha de açodamento e ou ausência de formalidades necessárias na tramitação de processos administrativos.
 (...) 
Nesse contexto, inconsistente, sob todos os aspectos as imputações quanto aquisição direta, sem procedimento licitatório dos bens e ou serviços adquiridos juntos as empresas Ribeiro & Ferreira Ltda. ME - SISTEL e D. da V. C. Monteiro Comércio ME em desrespeito aos ditames dos arts. 2º, 23, Il, e 24, II, da Lei 8.666/1983, ausência de liquidação da despesa, nos termos determinados pelos arts. 62 e 63 da Lei 4.320/1964, bem como o não tombamento dos bens adquiridos malferindo os artigos 94 e 96 da Lei 4.320/1964, pois, todas as despesas foram devidamente justificadas, liquidadas e os objetos adquiridos tombados, atingindo a finalidade de operacionalização das atividades do Conselho Regional de Engenharia e Agronomia no Estado do Maranhão- CRE/MA.
15.	Ressalta-se que esse apontamento não é inédito. Como se lê nos argumentos desenvolvidos na peça 135, p. 8-12, o responsável, por meio de seus representantes, questiona o relatório de fiscalização (peça 111 do processo TC Processo 033.345/2014-7) , com o qual anuíram o Pronunciamento da Subunidade (peça 112) e da Unidade (peça 113) , todas do citado processo TC Processo 033.345/2014-7. Na alínea 'g' do parágrafo 145 desse relatório de fiscalização, é colocado, como um dos objetos da audiência, 'pagamentos por serviços não executados e/ou não devidamente comprovados, em desrespeito aos ditames dos arts. 62 e 63 da Lei 4.320/1964, acerca da liquidação da despesa (item III.7 do relatório de fiscalização) ', sendo o objeto desta TCE os prejuízos causados à Entidade por essa irregularidade. Ainda, quanto à menção ao Sr. Francisco Solano Pereira Custodio, no parágrafo 103 do relatório de fiscalização (peça 111, p. 20-21, do processo TC Processo 033.345/2014-7) , quanto a esta irregularidade, é mencionado uma vez só o nome de '...Francisco Solano, Controlador do Crea/MA no período', que atestou o valor de R$ 10.240,00, o que seria, S.M.J., imaterial se comparado ao todo aqui questionado, que está associado ao Sr. Alcino Araújo Nascimento Filho, Presidente à época da Entidade, que teria, nesse valor específico, pelo menos, culpa in eligendo do Sr. Francisco.
16.	O Despacho ministerial de peça 117 do processo TC Processo 033.345/2014-7, avaliando esse relatório de fiscalização, concluiu da seguinte forma:
De minha parte, à luz dos elementos constantes dos autos, não identifico motivos para divergir das conclusões da unidade instrutiva quanto à confirmação de irregularidades, de modo especial no triênio 2012/2014. Faço pequena reserva, apenas, no que se refere aos encaminhamentos propostos, por entender preferível deixar a adoção das determinações sugeridas nos parágrafos 146 e 147 do Relatório de Fiscalização (referidas nas letras 'b' e 'c' do parágrafo precedente) para quando da apreciação do mérito deste feito. Por ora, então, autorizo a realização da audiência do sr. Alcino Araújo Nacimento Filho, CPF XXX.675.903-XX, Presidente do Crea/MA no triênio 2012/2014, nos termos sugeridos no parágrafo 145 do Relatório de Inspeção (letra 'a' do parágrafo anterior) , determinando que o expediente que levar a efeito tal medida seja acompanhado de cópia do referido relatório e deste Despacho. Além disso, a fim de evitar a indevida incidência de prescrições, concordo, igualmente, com a proposição (parágrafo 148 do Relatório de Fiscalização - referida na letra 'd' do parágrafo precedente) de encaminhar-se, desde logo, cópia da íntegra destes autos, em meio digital, à Procuradoria da República do Estado do Maranhão, para a adoção das medidas que entender cabíveis, sendo que o expediente que promover tal remessa deverá conter o alerta de que a matéria em questão ainda não teve seu mérito apreciado por este Tribunal e que, tão logo isso ocorra, cópia da correspondente deliberação lhe será remetida. (Grifou-se o excerto.) 
17.	Tendo em vista que o processo TC Processo 033.345/2014-7 é uma denúncia, há peças sigilosas, a exemplo da peça 120, Ofício - 0160/2018 - TCU/Secex/MA, mediante o qual, cujo respectivo aviso de recebimento consta na peça 122, que não é sigilosa, foi promovida a audiência alvitrada ao Sr. Alcino Araújo Nascimento Filho, que é respondida pelo documento de peça 133, consoante os parágrafos 11 e 12 da instrução de peça 135 (todos as peças mencionadas neste parágrafo são do processo de denúncia) .
18.	A instrução de peça 135, com a qual anuiu o Pronunciamento da Subunidade (peça 136) e da Unidade (peça 137) , todas do processo de denúncia, analisou a audiência retromencionada, que aborda inclusive a alínea 'g' do parágrafo 145 desse relatório de fiscalização referente a diversos pagamentos pela prestação de serviços a uma única empresa, Ribeiro & Ferreira Ltda. ME - Sistel (CNPJ 03.439.461/0001-53) , no valor total de R$ 265.470,74, e concluiu o seguinte sobre essa alínea, ipsis verbis (peça 135, p. 11-13 do processo TC Processo 033.345/2014-7) :
72. A resposta do gestor é genérica, informando que todas as aquisições de bens e serviços durante sua gestão foram feitas de forma regular. Não apresentou, no entanto, nenhum dado ou documento específico sobre as irregularidades narradas neste tópico. 
73. Dessa forma, não há nos autos elementos que ilidam as irregularidades apontadas, devendo as justificativas apresentadas quanto ao item 'g' do Ofício 160/2018-TCU/SECEX-MA ser rejeitadas.
19.	Analisando essa situação, o parágrafo 8 do Voto do Relator (peça 139, p. 3-4) no Acórdão 2625/2020-TCU-Plenário (peça 138) , também do processo de denúncia, de cujo subitem 9.7. surgiu a presente tomada de contas especial, registra o seguinte:
8. De outra parte, todavia, a irregularidade em questão igualmente contemplou pagamentos, todos eles efetuados à empresa Ribeiro & Ferreira Ltda. ME - Sistel, com marcados indicativos de que possam haver ocasionado prejuízos aos cofres do conselho de fiscalização profissional (tais como, por exemplo, a ausência de descriminação dos serviços cobrados ou dos quantitativos, a falta de identificação do atestante dos serviços, a ausência de atesto, o superfaturamento de serviços) . Para essas ocorrências identificadas pela equipe de fiscalização, no entanto, não há indicação alguma de procedimentos com vistas à quantificação de eventuais prejuízos e identificação de responsabilidades. Tendo em vista, então, a existência de documentação a respeito já nos autos, considero tratar-se de hipótese de conversão do processo em Tomada de Contas Especial, mediante a constituição de apartado específico, para o qual deverão ser copiados, destes autos, os elementos considerados necessários. Esclareço, por oportuno, que as ocorrências cuja apuração transfiro para a TCE a ser constituída não foram consideradas na dosimetria da multa aqui alvitrada. (Grifaram-se os excertos.) 
20.	Todo esse arrazoado e transcrições são necessários para se afastarem os argumentos da defesa. Em primeiro lugar, não se podem aceitar as alegadas incongruências no relatório de fiscalização, porquanto foi promovida a audiência do responsável, que apresentou razões de justificativa, as quais, por sua vez, foram rejeitadas pela Unidade Técnica, pelo Relator e pelo próprio Tribunal, dado o Acórdão 2625/2020-TCU-Plenário. Destaca-se que o responsável poderia ter interposto pedido de reexame contra esse Acórdão, recurso que levaria a reanálise de toda a sua argumentação, discutindo, inclusive, o alegado deslocamento para outra fiscalização do auditor encarregado dos trabalhos (peça 135, p. 9-10) . Mas o responsável não interpôs recurso algum, tendo, portanto, sido extinta tal faculdade. 
21. 	Outro aspecto para o qual se chama atenção diz respeito à conclusão da retrocitada instrução de peça 135, com a qual anuiu o Pronunciamento da Subunidade (peça 136) e da Unidade (peça 137) , todas do processo TC Processo 033.345/2014-7, já mencionada no parágrafo 18 supra, segundo a qual a resposta do gestor é genérica, pois apenas informa que as aquisições durante sua gestão foram feitas de forma regular, não tendo ele apresentado nenhum dado ou documento específico sobre as irregularidades narradas. 
22.	Aqui nesta TCE, em seu arrazoado de peça 135, os representantes do responsável respondem genericamente também, não apresentando documento específico sobre as irregularidades narradas neste tópico: pagamentos, todos eles efetuados à empresa Ribeiro & Ferreira Ltda. ME - Sistel, com marcados indicativos de que possam haver ocasionado prejuízos aos cofres do conselho de fiscalização profissional (tais como, por exemplo, a ausência de discriminação dos serviços cobrados ou dos quantitativos, a falta de identificação do atestante dos serviços, a ausência de atesto, o superfaturamento de serviços) discriminados na tabela de peça 115, p. 3. E esse ônus é do responsável, consoante o parágrafo único do art. 70 da Constituição Federal e o art. 93 do Decreto-Lei 200/1967. 
23.	Num dos parágrafos (peça 135, p. 19) , a defesa discorre acerca da falta de nexo de causalidade: 
Outro ponto a demonstrar a falta de nexo de causalidade reside na própria afirmação dos técnicos auditores do TCU, quanto à necessidade ouvir em audiência o senhor Alcino Araújo Nascimento Filho, CPF XXX.675.903-XX, na condição de presidente do CREA- MA no triênio 2012-2014, a fim de que apresentasse justificativas para as irregularidades imputadas, o que fora inobservado quando do julgamento do TC Processo 033.345/2014-7 que gerou a Tomada de Contas Especial - TC -Processo 044.583/2020-6 (objeto da presente defesa) em patente erronia na instrução processual, a não justificar a imposição de quaisquer reprimendas administrativas.
24.	No entanto não houve erro algum na instrução processual como ali é dito. A alínea 'g' do parágrafo 145 do relatório de fiscalização (peça 111, p. 26-27, do processo TC Processo 033.345/2014-7) é colocada como um dos objetos da audiência, 'pagamentos por serviços não executados e/ou não devidamente comprovados, em desrespeito aos ditames dos arts. 62 e 63 da Lei 4.320/1964, acerca da liquidação da despesa (item III.7 do relatório de fiscalização) '. A audiência, neste caso, é determinada pelo inciso II do art. 43 da Lei 8.443/1992 que se aplica àquela espécie processual, a denúncia. A audiência do Sr. Alcino foi promovida mediante o Ofício 0160/2018-TCU/Secex/MA, o qual foi recebido em 15/3/2018 (peças 120 e 122 desse processo de denúncia) .
25.	E, conforme se transcreveu e se grifou no parágrafo 19 desta instrução, no parágrafo 8 do Voto do Relator de peça 139, p. 3-4, do processo TC Processo 033.345/2014-7, está registrado que '...a irregularidade em questão igualmente contemplou pagamentos, todos eles efetuados à empresa Ribeiro & Ferreira Ltda. ME - Sistel, com marcados indicativos de que possam haver ocasionado prejuízos aos cofres do conselho de fiscalização profissional', razão pela qual o Relator considerou '...tratar-se de hipótese de conversão do processo em Tomada de Contas Especial', o que foi determinado pelo subitem 9.7. do Acórdão 2625/2020-TCU-Plenário. E, em cumprimento ao disposto no art. 47 da Lei 8.443/1992, aquele processo de denúncia foi convertido na presente tomada de contas especial, e, com base no inciso II do art. 12 dessa mesma Lei, foi promovida a citação do responsável, o qual é o Sr. Alcino Araújo Nascimento Filho, consoante se desenvolverá no subtítulo Responsabilidade, a seguir nesta instrução.
26.	Outro ponto levantado pela defesa dispõe acerca 'da necessária ampla defesa - impossibilidade de acesso à documentação do Crea/MA para exercício pleno do contraditório e ampla defesa' (peça 135, p. 12-17) . Em suma, o defendente alega o seguinte, ipsis verbis:
 (...) 
Cientificado das imputações relativas ao, TC - Processo 044.583/2020-6 o defendente visando assegurar o direito ao contraditório e a ampla defesa, buscou junto à atual administração do Conselho Regional de Engenharia e Agronomia no Estado do Maranhão - CRE/MA acesso a inúmeros documentos e processos administrativos apontados como base das desconformidades, não obtendo, entretanto, a permissão para acessá-los na integralidade, em atos lesivos ao direito constitucional da ampla defesa.
Importante pontuar a impossibilidade do defendente em apresentar sua defesa em caráter exauriente, pois, fora castrado pelos nova administração do CRE-MA do acesso amplo e irrestrito a necessária documentação que daria sustentáculo às teses defensivas.
 (...) 
27.	Na peça 137, consta cópia de um Protocolo nº 2649325/2021, de Informações de Protocolo, cuja emissão é de 22/6/2021, e a descrição: Requerimento de Alcino Araújo Nascimento Filho - solicitação de documentos período de 2012 a 2014. E, na peça 138, consta cópia do Parecer nº 12 de Julho de 2021 do Conselho Regional de Engenharia, Arquitetura e Agronomia do Maranhão - Crea/MA, que analisou o Protocolo: 2649325/2021, interessado: Alcino Araújo Nascimento Filho, assunto: solicita cópia de processos administrativos que constam neste Conselho: notas fiscais; pagamentos de diárias; pagamentos de serviços executados no período de 2012 - 2014, cuja proposta foi pelo indeferimento do pedido do requerente acerca do fornecimento de cópias de processos.
28.	E, na peça 136, consta cópia de documento com cabeçalho da Justiça Federal da 1ª Região PJe - Processo Judicial Eletrônico, com as seguintes informações: Classe: exibição de documento ou coisa cível; Órgão julgador: 3ª Vara Federal Cível da SJMA; Última distribuição: 15/07/2021; Valor da causa: R$ 1.000,00; Assuntos: Busca e Apreensão; Segredo de justiça? Não; Justiça gratuita? Não; Pedido de liminar ou antecipação de tutela? Sim, e mais o quadro abaixo:
	Partes
	Procurador/Terceiro vinculado

	ALCINO ARAUJO NASCIMENTO FILHO (AUTOR) 
	FRANCISCO DE ASSIS SOUZA COELHO FILHO SONIA MARIA LOPES COELHO (ADVOGADO) 

	CONSELHO REGIONAL DE ENGENHARIA ARQUITETURA E AGRONOMIA [19 REGIAO] (REU) 
	
	Documentos

	ld.
	Data da Assinatura
	Documento 
	Tipo

	63597
7595
	15/07/2021 17:13 
	Alcino Ação Exibição Documentos CREA.MA 
	Inicial

29.	Não se aceita tal alegação. Consoante o disposto no art. 93 do Decreto-Lei 200/1967, 'Quem quer que utilize dinheiros públicos terá de justificar seu bom e regular emprego na conformidade das leis, regulamentos e normas emanadas das autoridades administrativas competentes.'. Essa norma foi recepcionada pelo parágrafo único do art. 70 da Constituição Federal.
30.	Se a atual administração do Crea/MA não dá acesso ao responsável aos documentos necessários para a sua defesa, tendo ele que procurar a tutela do Poder Judiciário visando a obtê-los, conforme peça 136, deveria ele ter solicitado prorrogação bastante de prazo a este Tribunal para apresentar a resposta à citação, mas não o fez. Como se expõe no parágrafo anterior, o ônus da prova é do responsável, ele dever-se-ia esforçar para ter todos os documentos necessários para a comprovação de suas alegações. 
31.	Enfatiza-se que o objeto desta tomada de contas especial já tinha sido objeto de audiência ao responsável, conforme se desenvolveu nos parágrafos 15-21 desta instrução: 'pagamentos por serviços não executados e/ou não devidamente comprovados, em desrespeito aos ditames dos arts. 62 e 63 da Lei 4.320/1964, acerca da liquidação da despesa (item III.7 do relatório de fiscalização) ', alínea 'g' do parágrafo 145 do relatório de fiscalização, peça 111, p. 26-27, do processo TC Processo 033.345/2014-7, promovida mediante o Ofício 0160/2018-TCU/Secex/MA, o qual foi recebido em 15/3/2018 (peças 120 e 122 desse processo de denúncia) .
32.	Agora, neste processo de tomada de contas especial, promoveu-se a citação tendo em vista o prejuízo causado pela irregularidade mencionada no parágrafo anterior que, naquele momento, suscitou a audiência do Sr. Alcino Araújo Nascimento Filho. E os documentos necessários para a apresentação das razões de justificativa naquela época e para a promoção da defesa agora são os mesmos: todos os documentos referentes à contratação, aos pagamentos pela prestação de serviços à empresa Ribeiro & Ferreira Ltda. ME - Sistel (CNPJ 03.439.461/0001-53) .
33.	Por conseguinte não se aceita a justificativa do responsável ora apresentada, porque ele teve mais de três anos para providenciar a obtenção desses documentos e deveria ter-se esforçado para tanto, dado que o ônus de provar a boa e regular aplicação do recurso público sob sua gestão é dele, como determina o parágrafo único do art. 70 da Constituição Federal e o art. 93 do Decreto-Lei 200/1967, cujo desconhecimento não pode ser alegado pelo responsável consoante o disposto no art. 3º do Decreto-Lei 4.657/1942.
34.	É importante salientar que não se proporá diligência ao Crea/MA a fim de se obterem tais documentos pelos seguintes motivos. O parágrafo 101 do retrocitado relatório de fiscalização (peça 111, p. 20-21, do processo TC Processo 033.345/2014-7) , dentro do subtítulo III.7. Pagamento por serviços não executados e/ou não devidamente comprovados, Tipificação: irregularidade grave, registra, como situação encontrada, que, durante os exercícios de 2012 a 2014, na '...gestão do senhor Alcino Araújo Nascimento Filho à frente do Crea/MA, foram feitos vários pagamentos por serviços não executados e/ou não devidamente comprovados ou mesmo injustificáveis...' (Grifou-se o trecho.) . Ora, se a fiscalização na Entidade não encontrou tais documentos comprobatórios, nem, como se expôs, após três anos do recebimento do ofício da audiência, o responsável não os apresentou, mesmo sob cominação de multa e com a possibilidade de ser condenado ao pagamento do débito, solicitar, agora, tais documentos, que poderiam comprovar as alegações da defesa, pode ser inócuo, além de estender mais a instrução deste processo, o que iria de encontro ao disposto no art. 14 do Decreto-Lei 200/1967, máxime que o ônus de tal comprovação é do responsável. 
35.	Por fim, o último ponto abordado pela defesa é a 'possibilidade de o Judiciário controlar as conclusões a serem firmadas na tomada de contas especial TC - Processo 044.583/2020-6' (peça 135, p. 28-34) . Em suma, o defendente alega o seguinte, ipsis verbis:
Esclarecedor o seguinte aresto do Superior Tribunal de Justiça:
'E logicamente impossível desconstituir ato administrativo aprovado pelo Tribunal de Contas, sem rescindir a decisão do Colegiado que o aprovou; e para rescindi-la, é necessário que nela se constatem irregularidades formais ou ilegalidades manifestas. ' (REsp 8970/SP, Rel. Ministro HUMBERTO GOMES DE BARROS, PRIMEIRA TURMA, julgado em 18.12.2004, DJ 09.03.2005 p. 2533) 
Logo, não há nenhum impedimento no questionamento quanto ao bojo do TC Processo 033.345/2014-7 que gerou a Tomada de Contas Especial - TC -Processo 044.583/2020-6 que será, eventualmente, a base de julgamento dos atos administrativos ditos desconformes, o que deverá se valorado quando da prestação da tutela administrativa por esse douto Tribunal de Contas da União.
36.	Quanto a este quesito, destaca-se a independência das instâncias entre este Tribunal de Contas e o Poder Judiciário, transcreve-se, ipsis verbis, trecho do voto do Relator Ministro Jorge Oliveira no Acórdão 1763/2021-TCU-Plenário:
15.Nesse sentido, é firme a jurisprudência de que o TCU pode decidir contrariamente ao que foi assentado no Poder Judiciário, a exemplo dos seguintes precedentes:
'O princípio da independência das instâncias possibilita que o TCU decida de forma autônoma sobre as questões que lhes são afetas, sem a necessária vinculação às eventuais manifestações judiciais, salvo sentença penal transitada em julgado que negue a existência do fato ou sua autoria.' (Acórdão 2904/2014-TCU-Plenário, Relator Ministro-Substituto Marcos Bemquerer Costa) .
'A sentença proferida pelo juízo cível, sob qualquer fundamento, não vincula a decisão administrativa proferida pelo TCU, em razão do princípio da independência das instâncias. Apenas a sentença absolutória no juízo criminal fundada no reconhecimento da inexistência material do fato ou na negativa de autoria tem habilidade para impedir a responsabilização civil e administrativa do agente.' (Acórdão 131/2017-TCU-Plenário, Relator Ministro Walton Alencar Rodrigues) .
Responsabilidade
37.	Em cumprimento ao Memorando-Circular-Segecex 33/2014, examina-se a responsabilidade pela irregularidade. 
38. 	Destaca-se que, conforme se lê nos subitens 3.2 e 4.2 do Acórdão 2625/2020-TCU-Plenário (peça 115, p. 1) , o Sr. Alcino Araújo Nascimento Filho, CPF XXX.675.903-XX, é responsável e foi multado, tendo em vista a sua conduta, omissiva, de desrespeito aos ditames dos arts. 62 e 63 da Lei 4.320/1964, acerca da liquidação da despesa (item III.7 do relatório de fiscalização) ', alínea 'g' do parágrafo 145 do relatório de fiscalização (peça 111, p. 26-27, do processo TC Processo 033.345/2014-7) . Consoante o parágrafo 8 do Voto do Relator (peça 116, p. 3-4) , essa irregularidade, decorrente da conduta omissiva do Sr. Alcino, '...igualmente contemplou pagamentos, todos eles efetuados à empresa Ribeiro & Ferreira Ltda. ME - Sistel, com marcados indicativos de que possam haver ocasionado prejuízos aos cofres do conselho de fiscalização profissional...' (Grifou-se o excerto.) , razão pela qual foi o processo de denúncia convertido nesta TCE. Então, em razão dessa conduta omissiva do Sr. Alcino de não comprovar tais pagamentos, remanesceram, conforme o Relator, assomos de prejuízo à Entidade, incidindo, assim, com relação ao Sr. Alcino, dada a sua conduta omissiva, enfatiza-se, o inciso II do art. 12 da Lei 8.443/1992, medida preliminar cabível em TCE, a qual se aplica a responsável, consoante esse próprio artigo estipula:
Art. 12. Verificada irregularidade nas contas, o Relator ou o Tribunal:
 (...) 
II - se houver débito, ordenará a citação do responsável para, no prazo estabelecido no Regimento Interno, apresentar defesa ou recolher a quantia devida; (Grifou-se o excerto.) 
39.	Como, conforme se desenvolveu nesta instrução, a defesa (peças 135-138) , em resposta à citação (peças 130-131) , não conseguiu comprovar a boa e regular aplicação dos recursos públicos no que tange aos pagamentos efetuados à empresa Ribeiro & Ferreira Ltda. ME - Sistel, discriminados na tabela de peça 115, p. 3, por parte do Sr. Alcino, embora fosse seu o ônus de fazê-lo, conforme parágrafo único do art. 70 da Constituição Federal e art. 93 do Decreto-Lei 200/1967, fica configurada a sua responsabilidade, devendo ele ter suas contas julgadas irregulares, art. 12, caput, 15, 16, III, 'b', da Lei 8.443/1992, como se desenvolverá no item seguinte desta instrução.
40.	O responsável, portanto, é o Sr. Alcino Araújo Nascimento Filho - CPF XXX.675.903-XX, que era Presidente do Crea/MA no período de 2012 a 2014, quando ocorreram os pagamentos pela prestação de serviços à empresa Ribeiro & Ferreira Ltda. ME - Sistel (CNPJ 03.439.461/0001-53) . Como autoridade máxima do Regional, o Sr. Alcino tinha como evitar tais irregularidades, impedir que elas ocorressem, máxime que, pelo valor total, R$ 265.470,74, e a quantidade de pagamentos que foram efetuados à empresa, se crê ser insustentável que ele, num órgão regional não tão grande, não tivesse conhecimento dessas ocorrências. 
41.	Em suma, como se tentou demonstrar neste subtítulo Responsabilidade, o Sr. Alcino foi multado pelo subitem 9.2 do Acórdão 2625/2020-TCU-Plenário, peça 115, p. 1, como responsável pela conduta, omissiva, de desrespeito aos ditames dos arts. 62 e 63 da Lei 4.320/1964 acerca dos pagamentos feitos também à empresa Ribeiro & Ferreira Ltda. ME - Sistel, discriminados na tabela de peça 115, p. 3. E, em decorrência da não comprovação de tais pagamentos, fruto da conduta omissiva do Sr. Alcino, surgiram indícios de prejuízo ao Crea/MA, o que suscitou a conversão do processo de denúncia nesta TCE. Tendo em vista essa conduta omissiva do Sr. Alcino de não comprovação dos citados pagamentos, quando era seu ônus comprovar a boa e regular aplicação desses recursos, incidiu o inciso II do art. 12 da Lei 8.443/1992, sendo ele citado para apresentar defesa ou recolher a quantia devida. E, como a sua defesa foi rejeitada, deverão suas contas serem julgadas irregulares com condenação ao pagamento desses valores, tudo em cumprimento aos arts. 12, caput, 15, 16, III, 'b', 19, caput, dessa mesma Lei. Sintetiza-se isso no quadro a seguir:
	Irregularidade
	Responsável
	Período de Exercício
	Conduta
	Nexo de Causalidade
	Culpabilidade

	Diversos pagamentos, peça 115, p. 3, não devidamente comprovados pela prestação de serviços a uma única empresa, Ribeiro & Ferreira Ltda. ME - SISTEL (CNPJ 03.439.461/0001-53) , no valor total de R$ 265.470,74
	Alcino Araújo Nascimento Filho - CPF XXX.675.903-XX
	Presidente do Crea/MA no período de 2012 a 2014
	Omissiva de desrespeito aos ditames dos arts. 62 e 63 da Lei 4.320/1964 acerca dos pagamentos à empresa Ribeiro & Ferreira Ltda. ME - Sistel
	Essa irregularidade contemplou pagamentos com marcados indicativos de prejuízos aos cofres do conselho de fiscalização profissional
	Consoante o disposto no parágrafo único do art. 70 da Constituição Federal e no art. 93 do Decreto-Lei 200/1967, era e é ônus do responsável comprovar a regularidade desses pagamentos

CONCLUSÃO
42.	Assim, afastados os argumentos expendidos pela defesa (peças 135-138) , ressalta-se que, no Voto do Relator (peça 139, p. 3-4) no Acórdão 2625/2020-TCU-Plenário (peça 138) , todas do processo de denúncia, de cujo subitem 9.7. surgiu a presente tomada de contas especial, é registrado o seguinte: '...a irregularidade em questão igualmente contemplou pagamentos, todos eles efetuados à empresa Ribeiro & Ferreira Ltda. ME - Sistel, com marcados indicativos de que possam haver ocasionado prejuízos aos cofres do conselho de fiscalização profissional (tais como, por exemplo, a ausência de descriminação dos serviços cobrados ou dos quantitativos, a falta de identificação do atestante dos serviços, a ausência de atesto, o superfaturamento de serviços) .' (Grifou-se o trecho.) .
43.	A irregularidade a que refere o Voto diz respeito à alínea 'g' do parágrafo 145 do relatório de fiscalização, peça 111, p. 26-27: 'g) pagamentos por serviços não executados e/ou não devidamente comprovados, em desrespeito aos ditames dos arts. 62 e 63 da Lei 4.320/1964, acerca da liquidação da despesa (item III.7 do relatório de fiscalização) ', lembrando-se que, promovida a audiência do responsável, as razões de justificativa por ele apresentadas não foram aceitas pela instrução de peça 135, com a qual anuiu o Pronunciamento da Subunidade (peça 136) e da Unidade (peça 137) , nem pelo Voto do Relator (peça 139, p. 3-4) no Acórdão 2625/2020-TCU-Plenário (peça 138) (todas as peças mencionadas neste parágrafo são do processo de denúncia) .
44.	Como se depreende dessa alínea 'g' retrotranscrita, houve descumprimento de dispositivos legais, o que implica incidência da alínea 'b' do inciso III do art. 16 da Lei 8.443/1992 e, portanto, a irregularidade das contas do responsável. E, conforme o citado Voto do Relator, essa '... irregularidade em questão igualmente contemplou pagamentos, todos eles efetuados à empresa Ribeiro & Ferreira Ltda. ME - Sistel, com marcados indicativos de que possam haver ocasionado prejuízos aos cofres do conselho de fiscalização profissional (tais como, por exemplo, a ausência de descriminação dos serviços cobrados ou dos quantitativos, a falta de identificação do atestante dos serviços, a ausência de atesto, o superfaturamento de serviços) ,', razão pela qual se proporá, com fundamento no caput do art. 19 da Lei 8.443/1992, que se condene o responsável Alcino Araújo Nascimento Filho, CPF XXX.675.903-XX (Presidente do Crea/MA no período de 2012 a 2014) ao pagamento da dívida constante da tabela registrada no item seguinte desta instrução, atualizada monetariamente, acrescida dos juros de mora devidos.
45.	Conforme o subitem 9.2. do Acórdão 2625/2020-TCU-Plenário, peça 115, p. 1, já foi determinada a aplicação de multa ao Sr. Alcino Araújo Nascimento Filho, CPF XXX.675.903-XX, em razão da não elisão por parte dele das impugnações objetos de audiência a ele endereçada, como exposto anteriormente nesta instrução. Entre essas impugnações, estava a alínea 'g' retromencionada que trata de assunto ora examinado neste processo, parágrafo 18 desta instrução. Assim, de maneira a se evitar bis in idem, não se proporá a aplicação da multa prevista no art. 57 desta Lei 8.443/1992, como faculta o caput do art. 19 dessa mesma Lei.
PROPOSTA DE ENCAMINHAMENTO
46.	Diante do exposto, submetem-se os autos à consideração superior, propondo-se:
a) com fundamento nos arts. 1º, inciso I, 16, inciso III, alínea 'b', da Lei 8.443/1992 c/c os arts. 19, caput, e 23, inciso III, da mesma Lei, e com os arts. 1º, inciso I, 209, inciso II, 210 e 214, inciso III, do Regimento Interno deste Tribunal, que sejam julgadas irregulares as contas do Sr. Alcino Araújo Nascimento Filho, CPF XXX.675.903-XX, Presidente do Crea/MA no período de 2012 a 2014, condenando-o ao pagamento das quantias a seguir especificadas, com a fixação do prazo de quinze dias, a contar da notificação, para comprovar, perante o Tribunal (art. 214, inciso III, alínea 'a', do Regimento Interno) , o recolhimento das dívidas aos cofres do Conselho Regional de Engenharia e Agronomia no Estado do Maranhão - Crea/MA, atualizadas monetariamente e acrescidas dos juros de mora, calculados a partir das datas discriminadas, até a data do recolhimento, na forma prevista na legislação em vigor, abatendo-se, na oportunidade, os valores já ressarcidos:
- na gestão do senhor Alcino Araújo Nascimento Filho à frente do Crea/MA, no período de 2012 a 2014, foram feitos diversos pagamentos não devidamente comprovados pela prestação de serviços a uma única empresa, Ribeiro & Ferreira Ltda. ME - SISTEL (CNPJ 03.439.461/0001-53) , no valor de R$ 265.470,74, conforme discriminado a seguir:
	NF
	Data da Emissão
	Valor (R$) 
	Localização
	Irregularidade

	676
	12/03/2012
	6.700,00.
	p. 1
	Não discrimina o quantitativo. Serviços superfaturados. Sem identificação do atestante dos serviços.

	806
	-
	14.250,00
	p. 5
	Sem carimbo de atesto. Sem data de emissão

	815
	06/09/2012
	7.350,00
	p. 7
	Não discrimina os serviços. Sem identificação do atestante dos serviços. Sem preenchimento da data

	816
	19/09/2012
	11.500,00
	p. 9
	Não discrimina os serviços. Sem identificação do atestante dos serviços. Sem preenchimento da data.

	817
	10/10/2012
	12.000,00
	p. 11
	Não discrimina os serviços. Sem identificação do atestante dos serviços. Sem preenchimento da data

	823
	16/12/2012
	7.500,00
	p. 13
	Não discrimina os serviços. Sem identificação do atestante dos serviços.

	825
	30/11/2012
	7.800,00
	p. 15
	Não discrimina os serviços. Sem identificação do atestante dos serviços. Sem preenchimento da data.

	832
	20/12/2012
	10.240,00
	p. 17
	Não discrimina os serviços. Sem identificação do atestante dos serviços. Sem preenchimento da data.

	835
	24/01/2013
	10.180,00
	p. 19
	Atestado pelo senhor Francisco Solano, Controlador do Crea/MA no período.

	844
	27/03/2013
	11.406,00
	p. 21
	Não discrimina os serviços. Sem identificação do atestante dos serviços.

	850
	08/04/2013
	12.100,80
	p. 23/25
	Não discrimina os serviços. Sem identificação do atestante dos serviços

	851
	15/04/2013
	10.330,00
	p. 27
	Não discrimina os serviços. Sem identificação do atestante dos serviços

	855
	03/05/2013
	10.580,00
	p. 29
	Não discrimina os serviços. Sem identificação do atestante dos serviços.

	859
	05/06/2013
	14.645,16
	p. 31
	Não discrimina os serviços. Sem identificação do atestante dos serviços.

	872
	01/08/2013
	12.180,00
	p. 33
	Não discrimina os serviços. Sem identificação do atestante dos serviços.

	874
	29/08/2013
	14.860,00
	p. 35
	Não discrimina os serviços. Sem identificação do atestante dos serviços.

	885
	31/08/2013
	3.052,00
	p. 37
	Não discrimina os serviços. Sem identificação do atestante dos serviços

	888
	29/10/2013
	18.320,48
	p. 39
	Não discrimina os serviços. Sem identificação do atestante dos serviços.

	906
	29/01/2014
	7.800,00.
	p. 41.
	Não discrimina os serviços. Sem carimbo de atesto. Sem identificação do atestante.

	910
	11/02/2014.
	10.400,00
	p. 43.
	Não discrimina os serviços. Sem carimbo de atesto. Sem identificação do atestante.

	911
	20/02/2014.
	12.425,00.
	p. 45
	Não discrimina os serviços. Sem carimbo de atesto. Sem identificação do atestante. 

	920
	21/03/2014
	9.600,00
	p. 47
	Não discrimina os serviços. Sem carimbo de atesto. Sem identificação do atestante. 

	921
	28/03/2014
	8.760,30
	p. 49
	Não discrimina o quantitativo dos serviços. Sem carimbo de atesto. Sem identificação do atestante

	925
	22/04/2014
	12.255,00
	p. 51
	Não discrimina o quantitativo dos serviços. Sem carimbo de atesto. Sem identificação do atestante

	930
	08/05/2014
	9.236,00
	p. 53
	Não discrimina o quantitativo dos serviços. Sem carimbo de atesto. Sem identificação do atestante

	TOTAL
	R$ 265.470,74

b) autorizar, desde logo, nos termos do art. 28, inciso II, da Lei 8.443/1992, a cobrança judicial das dívidas caso não atendida a notificação;
c) encaminhar cópia do que for decidido ao Conselho Federal de Engenharia e Agronomia - Confea;
d) arquivar o presente processo após adoção do que prescreve o art. 34 da Resolução - TCU 259/2014, e em cumprimento também do disposto no art. 169, III, do Regimento Interno deste Tribunal."
2.	O Ministério Público, representado pelo Procurador Sérgio Ricardo Costa Caribé, divergindo parcialmente do encaminhamento proposto, manifestou-se nos seguintes termos (peça 143) :
"Trata-se de Tomada de Contas Especial (TCE) instaurada em cumprimento ao subitem 9.7 do Acórdão 2625/2020-TCU-Plenário, da relatoria de Vossa Excelência (peça 115) , prolatado no âmbito do TC Processo 033.345/2014-7, o qual versou acerca de denúncia atinente a possíveis irregularidades administrativas e operacionais ocorridas no Conselho Regional de Engenharia e Agronomia no Estado do Maranhão (Crea/MA) , durante o período de 2012 a 2014.
Para a apuração dos fatos narrados na referida denúncia, foi realizada auditoria no Crea/MA, no período compreendido entre 2/9/2015 e 29/4/2016, cuja análise final, com seus respectivos resultados, foi consubstanciada no Relatório de Fiscalização 393/2015, emitido no âmbito do TC Processo 033.345/2014-7 (com cópia acostada à peça 129 deste processo) .  Durante os trabalhos, foram identificados os seguintes achados de auditoria:
contratação irregular de empregados, sem concurso público ou processo seletivo;
contratação de empregados de forma precária;
criação irregular de cargos comissionados;
ocupação irregular de cargos em comissão;
concessão de diárias sem demonstração do interesse público e/ou sem a regular comprovação do deslocamento;
irregularidades na aquisição de bens;
pagamentos por serviços não executados e/ou não devidamente comprovados; e 
má gestão dos recursos oriundos da alienação de imóvel da entidade.
Impende elucidar que o presente processo trata especificamente da constatação consignada na alínea 'g' supra ('pagamentos por serviços não executados e/ou não devidamente comprovados') . Em razão da referida falha, o item 9.7 do Acórdão 2625/2020-TCU-Plenário determinou a constituição de processo apartado de TCE, para apuração dos fatos, identificação dos responsáveis e quantificação do dano relativo aos pagamentos pela prestação de diversos serviços, todos efetuados à empresa Ribeiro & Ferreira Ltda. ME - Sistel, no valor original total de R$ 265.470,74, conforme tabela registrada no parágrafo 103 do relatório de fiscalização (peça 129, p. 20-21) , tendo sido previamente autorizadas as citações dos responsáveis que viessem a ser identificados.  
A responsabilidade pelos pagamentos irregulares foi atribuída ao Sr. Alcino Araújo Nascimento Filho, Presidente do Crea/MA no período de 2012 a 2014. O gestor foi instado a se manifestar acerca da irregularidade por intermédio do Ofício 27610/2021 (peças 130 e 131) .  Após a análise dos elementos remetidos em resposta à citação, a Secretaria de Controle Externo da Administração do Estado (SecexAdministração) propôs, resumidamente, em pronunciamentos convergentes, rejeitar as alegações de defesa apresentadas pelo responsável, julgar irregulares suas contas e condená-lo ao ressarcimento do valor apurado como débito. Deixou-se de propor a cominação de multa em razão de a unidade técnica ter considerado que tal medida já havia sido adotada por intermédio do item 9.2 do Acórdão 2625/2020-TCU-Plenário, prolatado no âmbito da denúncia que, consoante já anteriormente mencionado, deu origem a esta TCE (peças 140, p. 11-12; 141; e 142) .
Com as devidas vênias, concordo apenas parcialmente com o deslinde sugerido pela SecexAdministração para este processo, consoante breves considerações que passo a tecer nos tópicos seguintes.
Quanto à irregularidade em exame nesta TCE, cumpre rememorar que a análise perpetrada durante a auditoria na qual foram apuradas as supostas falhas indigitadas pelo denunciante constatou que, ao longo da gestão do senhor Alcino Araújo Nascimento Filho, foram realizados diversos pagamentos, no total de R$ 265.470,74, como contrapartida por serviços supostamente prestados por uma única empresa, qual seja a Ribeiro & Ferreira Ltda. ME - Sistel. 
Verificou-se que tais pagamentos foram efetuados mediante diversas falhas, como ausência de especificação precisa do serviço prestado e/ou de seu quantitativo, superfaturamento dos valores, ausência de identificação do atestante, etc. Em outras palavras, de acordo com a unidade instrutiva, houve a realização de pagamentos sem a regular liquidação das despesas, em desconformidade com os artigos 62 e 63 da Lei 4.320/1964 (peça 129, p. 20-21) . Em face dessas graves irregularidades, não foi possível nem sequer comprovar que tais serviços tenham sido efetivamente prestados. 
Sobre o assunto, no voto que precedeu o Acórdão 2625/2020-TCU-Plenário, ao corroborar o entendimento supramencionado, Vossa Excelência registrou que foram efetuados 'pagamentos por serviços não executados e/ou não devidamente comprovados ou mesmo injustificáveis', [...] todos eles efetuados à empresa Ribeiro & Ferreira Ltda. ME - Sistel, com marcados indicativos de que possam haver ocasionado prejuízos aos cofres do conselho de fiscalização profissional' (peça 116, p. 3, grifamos) .
Em consonância com a unidade técnica, avalio que as questões preliminares suscitadas pelo responsável não merecem acolhimento. Não procede a alegação de suposta ausência de ciência com relação ao Acórdão 2625/2020-TCU-Plenário, prolatado no âmbito da denúncia, por meio do qual foi determinada a instauração da presente TCE.  A notificação do referido julgado foi efetuada por intermédio dos ofícios 61545, 61542 e 61546 de 2020, remetidos tanto para os endereços comerciais do responsável quanto para seu endereço residencial que consta da base de dados da Receita Federal do Brasil (Ofício 61542/2020) , todos devidamente recebidos em seus destinos, consoante demonstram os respectivos comprovantes de recebimento (peças 141 a 146 do TC Processo 033.345/2014-7) .
No que diz respeito ao argumento quanto à suposta impossibilidade de obtenção, com a atual administração do Crea/MA, da documentação necessária para o exercício de sua defesa, releva esclarecer que, mesmo quando confirmada, tal circunstância não desonera o gestor de seu encargo de comprovar a regular aplicação de recursos públicos que lhe sejam confiados. Sobre o tema, a jurisprudência pacífica desta Corte de Contas é firme no sentido de que 'eventuais dificuldades do gestor na obtenção dos documentos necessários à prestação de contas dos recursos geridos [...] devem ser por ele levadas ao conhecimento do Poder Judiciário por meio de ação própria, uma vez que a responsabilidade pela comprovação da boa e regular aplicação dos recursos públicos é pessoal' (enunciado do Acórdão 1838/2019-TCU-Primeira Câmara, relator Ministro Vital do Rêgo, grifamos) .
Quanto ao mérito deste processo, em resposta à citação que lhe foi endereçada, o Sr. Alcino Araújo Nascimento Filho - da mesma forma como já havia procedido na ocasião do oferecimento de suas razões de justificativa, no âmbito da denúncia que deu origem a esta TCE -, mais uma vez, apresentou alegações de defesa genéricas, limitando-se a reiterar que todas as aquisições de bens e serviços, durante sua gestão, foram feitas de forma regular, sem, no entanto, juntar aos autos qualquer documento apto a comprovar a veracidade do alegado. 
Destarte, em razão da não apresentação de documentação capaz de comprovar a regularidade dos pagamentos efetuados à empresa Ribeiro & Ferreira Ltda. ME - Sistel nos exercícios de 2012 a 2014, bem como da inexistência de elementos que permitam concluir pela ocorrência de boa-fé ou de outros excludentes de culpabilidade na conduta do gestor responsável, em consonância com a SecexAdministração, reputo caber a este Tribunal proferir, desde logo, o julgamento definitivo de mérito pela irregularidade das presentes contas, nos termos do art. 202, § 6º, do Regimento Interno do TCU (RI/TCU) .
Nada obstante, discordo do entendimento manifestado pela unidade técnica no sentido de que não deva ser aplicada multa ao ex-presidente do Crea/MA. No caso vertente, não se verifica a incidência da prescrição da pretensão punitiva deste Tribunal, tendo em vista que as irregularidades ora em exame ocorreram nos exercícios de 2012 a 2014, ao passo que o ato que autorizou a citação do responsável foi expedido em 19/5/2021 (peça 127) , antes, portanto, do interregno de dez anos previsto no artigo 205 do Código Civil, utilizado como parâmetro por este Tribunal, conforme Acórdão 1441/2016-TCU-Plenário.
Cumpre ainda salientar que, no voto que precedeu o Acórdão 2625/2020-TCU-Plenário, restou consignado que as ocorrências cuja apuração foram transferidas para esta TCE 'não foram consideradas na dosimetria da multa' alvitrada naquele processo de denúncia (peça 116, p. 4, grifamos) .  Portanto, tendo em vista que não houve incidência da prescrição da pretensão punitiva desta Corte de Contas, como também que a multa aplicada no processo de origem não contemplou as irregularidades em análise nesta TCE, não vislumbro óbice para que o acórdão que vier a ser proferido imponha sanção pecuniária ao responsável.
Por fim, como restou confirmada a ocorrência de dano ao erário neste caso concreto, avalio ser tecnicamente mais apropriado que o julgamento pela irregularidade das presentes contas tenha como fundamento a alínea 'c' do inciso III da Lei 8.443/1992 - relativa a 'dano ao Erário decorrente de ato de gestão ilegítimo ao antieconômico' -, em vez da alínea 'b' do mesmo dispositivo legal ('prática de ato de gestão ilegal, ilegítimo, antieconômico, ou infração à norma legal ou regulamentar de natureza contábil, financeira, orçamentária, operacional ou patrimonial') indicada pela unidade técnica.
Diante do exposto, com as vênias de estilo, este membro do Ministério Público de Contas manifesta-se parcialmente de acordo com o desfecho sugerido pela SecexAdministração para este processo, no sentido de julgar irregulares as contas do Sr. Alcino Araújo Nascimento Filho e de condená-lo ao ressarcimento do valor de débito apurado, sem prejuízo de propor que:
o julgamento pela irregularidade das presentes contas tenha como fundamento o artigo 16, inciso III, alínea 'c', da Lei 8.443/1992, c/c o artigo 209, inciso III, do Regimento Interno do TCU; e
em acréscimo ao encaminhamento já formulado pela unidade instrutiva, também seja aplicada ao responsável a multa prevista no artigo 57 da Lei 8.443/1992."
	É o Relatório.

Francisco de Assis Sousa Coelho Filho (OAB/MA 3810), Sônia Maria Lopes Coelho (OAB/MA 3811) e Jéssica Laisa Sousa Nascimento (OAB/MA 18.024).

Procurador Sérgio Ricardo Costa Caribé.

TOMADA DE CONTAS ESPECIAL DECORRENTE DE DENÚNCIA. IRREGULARIDADES NO ÂMBITO DO CREA/MA. PAGAMENTOS A ÚNICA EMPRESA POR SERVIÇOS NÃO EXECUTADOS OU NÃO DEVIDAMENTE COMPROVADOS. CITAÇÃO. ALEGAÇÕES DE DEFESA INSUFICIENTES PARA AFASTAR AS IRREGULARIDADES IMPUTADAS. CONTAS IRREGULARES. DÉBITO. MULTA.

TOMADA DE CONTAS ESPECIAL (TCE)

Secretaria de Controle Externo da Administração do Estado (SecexAdministração).

Trata-se de Tomada de Contas Especial instaurada em cumprimento ao subitem 9.7 do Acórdão 2625/2020-TCU-Plenário, da minha relatoria (peça 115) , prolatado no processo de Denúncia (TC Processo 033.345/2014-7) que apurou possíveis irregularidades administrativas e operacionais no âmbito do Conselho Regional de Engenharia e Agronomia no Estado do Maranhão - Crea/MA, durante a gestão do Sr. Alcino Araújo Nascimento Filho (Presidente daquela Autarquia no período de 2012 a 2014) .
Naqueles autos, após a realização de inspeção e diligências, foram confirmadas irregularidades que conduziram à aplicação ao responsável da multa prevista no art. 58, incisos I e III, da Lei 8.443/1992, no valor de R$ 64.920,00; bem como à sua inabilitação para o exercício de cargo em comissão ou função de confiança na Administração Pública Federal pelo prazo de cinco anos, com fulcro no art. 60 da Lei 8.443/1992, consoante Acórdão 2625/2020-TCU-Plenário.
Além disso, foi determinada a constituição do presente processo apartado, com vistas à apuração dos fatos, identificação dos responsáveis e quantificação do dano em relação aos pagamentos à Empresa Ribeiro & Ferreira Ltda. ME - Sistel, por serviços não executados e/ou não devidamente comprovados, com fundamento nas irregularidades constatadas pela equipe de fiscalização (não discriminação do quantitativo ou dos serviços, não identificação do atestante, ausência de carimbo de atesto e/ou data de emissão, serviços superfaturados) . 
Promovida a citação do Sr. Alcino Araújo Nascimento Filho, pelo montante de R$ 265.470,74, e analisadas as alegações de defesa apresentadas, a SecexAdministração propõe julgar irregulares suas contas e condená-lo ao pagamento desses valores, sem a aplicação da multa prevista no art. 57 da Lei 8.443/1992, de maneira a se evitar bis in idem, tendo em vista já aplicada multa, por meio do subitem 9.2. do Acórdão 2625/2020-TCU-Plenário, em razão da não elisão das impugnações objetos de audiência nos autos da Denúncia (peça 140) .
O Representante do Ministério Público, por sua vez, manifesta-se parcialmente de acordo com o desfecho sugerido, discordando do entendimento de que não deva ser aplicada multa ao ex-presidente do Crea/MA (peça 143) .
O Procurador Sérgio Ricardo Costa Caribé ressalta que, no voto que precedeu o Acórdão 2625/2020-TCU-Plenário, restou consignado que as ocorrências cujas apurações foram transferidas para esta TCE "não foram consideradas na dosimetria da multa" alvitrada naquele processo. Assim, não vislumbra óbice para que o Tribunal imponha sanção pecuniária ao responsável.
Ademais, avalia ser tecnicamente mais apropriado que o julgamento pela irregularidade das presentes contas tenha como fundamento a alínea "c" do inciso III da Lei 8.443/1992, em vez da alínea "b" do mesmo dispositivo legal, indicada pela unidade técnica.
Anuo ao encaminhamento oferecido pela SecexAdministração, com os ajustes sugeridos pelo MP/TCU, de modo que adoto suas análises como minhas razões de decidir, sem prejuízo das considerações adicionais adiante expostas.
O Sr. Alcino Araújo Nascimento Filho alegou, em essência (peça 135) :
A ausência de intimação da defesa quanto ao Acórdão 2625/2020-TCU-Plenário, proferido no TC Processo 033.345/2014-7, e, em consequência, a nulidade da instauração do presente processo;
suspeição do relatório produzido pelo TCU em auditoria baseada em amostragem, alicerçado em documentos avulsos fornecidos unilateralmente pelo Crea/MA, sem a integralidade dos processos administrativos, que não aponta a participação direta do responsável nem a presença de dolo ou má-fé;
deve ser observado o princípio da proporcionalidade, evitando a imputação de responsabilidade desarrazoada, que não guarde relação com a gravidade e a lesividade do ato praticado;
não houve ato doloso e má-fé do responsável, restando afastada a presença de dano ao patrimônio do Crea/MA ou de enriquecimento ilícito;
as imputações impingidas ao defendente são insustentáveis, já que todos os atos administrativos praticados foram precedidos de inúmeros pareceres técnicos abalizadores de sua conduta na qualidade de presidente do Crea/MA;
impossibilidade de acesso à documentação junto ao Crea/MA para exercício pleno do contraditório e ampla defesa, uma vez que não obteve permissão para acesso à integralidade dos processos administrativos;
é necessário que o próprio TCU solicite os processos ditos irregulares junto ao Crea/MA para possibilitar o exercício da ampla defesa corolário do devido processo legal;
ausência de nexo de causalidade entre a conduta do responsável e a responsabilidade direta das inconformidades apontadas;
todas as despesas foram devidamente justificadas, liquidadas e os objetos adquiridos tombados;
não foi observada, quando do julgamento do TC Processo 033.345/2014-7, a afirmação dos auditores quanto à necessidade de ouvir em audiência o responsável para que apresentasse justificativas para as irregularidades;
o responsável obedeceu aos princípios da legalidade e da moralidade administrativa, sendo as condutas, no máximo, rotuladas como mero equívoco formal; e
 há a possibilidade de o Judiciário controlar as conclusões firmadas na presente tomada de contas especial.
A SecexAdministração consignou as análises a seguir sintetizadas (peça 140) :
nos autos do TC Processo 033.345/2014-7, restou demonstrado que foi dada ciência do Acórdão 2625/2020-TCU-Plenário ao responsável;
a defesa faz afirmações sem comprovação de que os atos administrativos foram precedidos de inúmeros pareceres e análises técnicas, inclusive, com o atesto do controlador, bem como de que todas as despesas foram devidamente justificadas, liquidadas e os objetos adquiridos tombados, atingindo a finalidade de operacionalização das atividades do Crea/MA;
o relatório questionado foi aprovado pelo diretor e pelo secretário, bem como pelo Relator, que autorizou a realização de audiência do responsável proposta (TC Processo 033.345/2014-7, peças 111 a 113, e 117) ;
não se podem aceitar as alegadas incongruências no relatório de fiscalização, porquanto foi promovida a audiência do responsável, que apresentou razões de justificativa, as quais, por sua vez, foram rejeitadas pela Unidade Técnica, pelo Relator e pelo próprio Tribunal, dado o Acórdão 2625/2020-TCU-Plenário, em relação ao qual não foi interposto pelo responsável pedido de reexame, o que levaria a reanálise de toda a sua argumentação, estando, portanto, extinta tal faculdade;
assim como ocorreu no processo de denúncia ao responder à audiência, as alegações de defesa ora apresentadas são genéricas, não tratando especificamente da irregularidade objeto da citação;
se a atual administração do Crea/MA não dá acesso ao responsável aos documentos necessários para a sua defesa, tendo ele que procurar a tutela do Poder Judiciário visando a obtê-los, deveria ter solicitado prorrogação bastante de prazo a este Tribunal para apresentar a resposta à citação, mas não o fez;
o objeto desta tomada de contas especial já tinha sido objeto de audiência ao responsável, em março/2018, tendo passado mais de três anos para que o responsável providenciasse a obtenção dos documentos, dado que o ônus de provar a boa e regular aplicação do recurso público sob sua gestão é dele;
considera-se inócua a realização de diligência ao Crea/MA a fim de se obter documentação, uma vez que a fiscalização realizada pelo TCU na entidade não encontrou tais documentos comprobatórios nem o responsável apresentou após três anos do recebimento do ofício da audiência;
vigora o princípio da independência das instâncias entre este Tribunal de Contas e o Poder Judiciário; e
o responsável pelo débito é o Sr. Alcino Araújo Nascimento Filho, que era Presidente do Crea/MA no período de 2012 a 2014, quando ocorreram os pagamentos pela prestação de serviços à Empresa Ribeiro & Ferreira Ltda. ME - Sistel, pela conduta omissiva, como autoridade máxima, de não comprovar referidos pagamentos.
O Ministério Público reforça a jurisprudência pacífica desta Corte de Contas no sentido de que "eventuais dificuldades do gestor na obtenção dos documentos necessários à prestação de contas dos recursos geridos [...] devem ser por ele levadas ao conhecimento do Poder Judiciário por meio de ação própria, uma vez que a responsabilidade pela comprovação da boa e regular aplicação dos recursos públicos é pessoal", consoante enunciado do Acórdão 1838/2019-TCU-Primeira Câmara, Relator Ministro Vital do Rêgo (grifos inseridos) .
De fato, as alegações de defesa apresentadas pelo Sr. Alcino Araújo Nascimento Filho não merecem prosperar.
Consoante exposto, pela unidade técnica e pelo MP/TCU, improcedente a alegação de que não foi notificado acerca do Acórdão 2625/2020-TCU-Plenário, eis que promovida por intermédio dos Ofícios 61545, 61542 e 61546/2020, remetidos tanto para os endereços comerciais do responsável quanto para seu endereço residencial que consta da base de dados da Receita Federal do Brasil, no qual foi entregue também a citação dos presentes autos (peça 131) , todos devidamente recebidos, consoante demonstram os respectivos comprovantes de recebimento (peças 141 a 146 do TC Processo 033.345/2014-7) .
Lembro que, segundo o art. 279 do Regimento Interno/TCU, ressalvada a hipótese de embargos de declaração, não cabe recurso de decisão que converter processo em tomada de contas especial ou determinar sua instauração. O enunciado de jurisprudência que acompanha o Acórdão 735/2015-TCU-Plenário (Relator Ministro Augusto Nardes) esclarece: "A impossibilidade de interposição de recurso contra decisão que converte processo em tomada de contas especial, ou determina sua instauração, não configura prejuízo ao contraditório, uma vez que esse tipo de deliberação não conclui sobre existência ou dimensão de danos ou sobre a autoria de qualquer ato irregular. Na tomada de contas especial é que se realiza o contraditório e o TCU se manifesta de forma definitiva sobre o dano ao erário e eventual responsabilização".
Assim, ainda que eventualmente não tivesse sido notificado, não haveria qualquer prejuízo ao responsável, não se sustentando a alegação de nulidade dos presentes autos.
Não se pode olvidar que a TCE foi instaurada, em atenção ao item 9.7 do Acórdão 2625/2020-TCU-Plenário, para apuração dos fatos, identificação dos responsáveis e quantificação do dano em relação aos pagamentos pela prestação de serviços à Empresa Ribeiro & Ferreira Ltda. ME - Sistel.
O contraditório ora promovido, portanto, trata especificamente de tais irregularidades, em nada favorecendo o responsável os argumentos que apresentam críticas ao relatório de fiscalização, aprovado por unanimidade por meio da referida deliberação, já transitada em julgado.
A respeito dos pagamentos impugnados, não há como acolher as genéricas alegações de defesa oferecidas, na mesma direção das razões de justificativa analisadas no processo de denúncia, no sentido de que as despesas foram devidamente justificadas, liquidadas e os objetos adquiridos tombados; de que os atos administrativos foram precedidos de pareceres técnicos; e de que pode ter ocorrido, no máximo, equívocos formais.
Inexistindo qualquer alegação relacionada aos documentos obtidos durante a fiscalização realizada no âmbito do TC Processo 033.345/2014-7, atinentes a notas fiscais emitidas pela Empresa Ribeiro & Ferreira Ltda. ME - Sistel, com diversas irregularidades (tais como, por exemplo, ausência de discriminação dos serviços cobrados ou dos quantitativos, falta de identificação do atestante dos serviços, ausência de atesto, superfaturamento de serviços) , não há como afastar a responsabilidade do responsável, gestor máximo do Crea/MA no período de 2012 a 2014, a quem competia comprovar a boa e regular aplicação dos recursos públicos, cabendo-lhe o ônus da prova, como determina o parágrafo único do art. 70 da Constituição Federal e o art. 93 do Decreto-Lei 200/1967. 
A propósito, no que se refere ao argumento de que não obteve acesso aos processos junto ao Conselho, reforço as análises promovidas pela unidade técnica e pelo Procurador, as quais concluíram que tal circunstância não desonera o gestor de seu encargo de comprovar a regular aplicação de recursos públicos que lhe sejam confiados e ressaltaram o longo tempo transcorrido desde a ciência das irregularidades a partir da audiência promovida.
Conforme disposto no enunciado que fundamenta o Acórdão 352/2017-TCU-Primeira Câmara (Relator Ministro Benjamin Zymler) : "Não cabe ao TCU, a pedido do responsável, realizar diligências para obtenção de provas adicionais às que se encontram no processo. Eventuais dificuldades do responsável na obtenção dos documentos necessários à prestação de contas dos recursos geridos, inclusive as derivadas de ordem política, se não resolvidas administrativamente, devem ser por ele levadas ao conhecimento do Poder Judiciário por meio de ação própria, uma vez que a responsabilidade pela comprovação da boa e regular aplicação dos recursos públicos é pessoal".
Destaco, ainda, o registro da equipe da fiscalização realizada nos autos da Denúncia (TC Processo 033.345/2014-7, peça 111) de que as dificuldades encontradas na obtenção de documentos "decorreram de acentuado caos administrativo deixado pela gestão anterior, cujo titular era o senhor Alcino Araújo Nascimento Filho".
Ademais, cabe lembrar que, embora o presente processo trate de específica irregularidade, decorreu dos autos de denúncia, como já exposto, em que foram confirmadas diversas outras graves irregularidades na gestão do responsável, o que conduziu à aplicação das sanções de multa e inabilitação.
Nesse sentido, quanto aos argumentos relacionados à responsabilidade direta do ex-presidente do Crea/MA, a jurisprudência desta Corte é de que "o dirigente máximo de órgão ou entidade da Administração Pública pode ser responsabilizado quando comprovada omissão grave no seu dever de regulamentação e supervisão dos subordinados", consoante enunciado do Acórdão 7437/2018-TCU-Segunda Câmara (Relator Ministro Augusto Nardes) . Aplica-se aos presentes autos a conclusão exposta no voto condutor da citada deliberação:
"17. No caso em apreço, diferentemente das situações evidenciadas em diversos precedentes desta Casa - a exemplo dos citados no item 15 -, o ex-reitor incorreu em conduta omissiva grave e danosa ao erário, o que redundou em determinação à universidade para apuração e restituição aos cofres estatais dos valores pagos indevidamente aos servidores (subitem 9.9.1 do acórdão recorrido) . Amolda-se este caso mais à tese central consubstanciada no Acórdão 2147/2015-TCU-Plenário (Rel. Min. José Múcio Monteiro) :
A responsabilização de dirigente máximo pode decorrer de significativa desorganização administrativa no órgão ou entidade, o que configura negligência."
Por oportuno, ressalto que o Ministro Walton Alencar Rodrigues, durante a sessão de julgamento do Acórdão 2625/2020-TCU-Plenário, destacou as graves irregularidades cometidas pelo então administrador do Crea/MA. Diante das ponderações expostas naquela ocasião, acolhi as propostas oferecidas, registrando no voto: "Por fim, em concordância com as manifestações do Ministro Walton Alencar Rodrigues durante a sessão de julgamento, também considero que a gravidade das irregularidades praticadas pelo Sr. Alcino Araújo Nascimento Filho torna apropriado que, além de ser-lhe imputada multa no valor máximo atualmente fixado para as penalidades do art. 58 da Lei Orgânica deste Tribunal (consoante Portaria TCU 8/2020) , também se lhe aplique a sanção prevista no art. 60 da Lei 8.443/92, qual seja, a inabilitação do responsável para o exercício de cargo em comissão ou função de confiança no âmbito da Administração Pública."
Tampouco se pode acatar as alegações de ausência de dolo ou má-fé, uma vez que "a responsabilidade dos jurisdicionados perante o TCU é de natureza subjetiva, caracterizada mediante a presença de simples culpa stricto sensu, sendo desnecessária a caracterização de conduta dolosa ou má-fé do gestor para que ele seja instado a ressarcir os prejuízos que tenha causado ao erário", nos termos do enunciado do Acórdão 4485/2020-TCU-Primeira Câmara (Relator Ministro Benjamin Zymler) .
Ao contrário do alegado, restou comprovado o dano ao erário, em decorrência de pagamentos por serviços não executados ou não devidamente comprovados, evidenciados pelos pagamentos à Empresa Ribeiro & Ferreira Ltda. ME - Sistel, amparados em notas fiscais com inconsistências que consolidaram as irregularidades registradas no já referenciado relatório de fiscalização (TC Processo 033.345/2014-7, peça 111) :
"a) contratação direta, sem licitação e sem processo de dispensa e/ou inexigibilidade, contrariando os arts. 2º, 23 e 26, da Lei 8.666/1983;
b) direcionamento da contratação para determinada empresa, em desrespeito ao art. 3º da Lei 8.666/1983 e ao princípio constitucional da impessoalidade;
c) pagamento de despesas sem a regular liquidação, em desacordo com os arts. 62 e 63 da Lei 4.320/1964."
 
Não se trata, portanto, de responsabilidade desarrazoada, mas de recomposição do dano decorrente da não comprovação da regular aplicação dos recursos.
Quanto à alegação de que o Judiciário pode controlar as conclusões firmadas na presente tomada de contas especial, essencial ressaltar que o Tribunal de Contas da União possui competências próprias e privativas, estatuídas pela Constituição Federal e pela sua Lei Orgânica, e exerce a sua jurisdição independentemente das demais instâncias.
Assim, o julgamento das presentes contas se fundamenta no art. 71, inciso II, da Constituição Federal e no art. 1º, inciso I, da Lei 8.443/1992, segundo os quais compete a esta Corte julgar as contas dos administradores e demais responsáveis por dinheiros, bens e valores públicos federais e as contas daqueles que derem causa a perda, extravio ou outra irregularidade de que resulte dano ao Erário. Por certo que o Judiciário, caso instado, também atuará no âmbito das suas competências legais.
Apropriada, portanto, a proposta de rejeitar as alegações de defesa apresentadas pelo ex-Presidente do Crea/MA e julgar irregulares as contas do Sr. Alcino Araújo Nascimento Filho, com fulcro no art. 16, inciso III, alínea "c", da Lei 8.443/1992, condenando-o ao débito imputado.
Manifesto-me, ainda, nos termos propostos pelo Procurador Sérgio Ricardo Costa Caribé, pela aplicação da multa prevista no art. 57 da Lei 8.443/1992, considerando que não se verifica a incidência da prescrição da pretensão punitiva deste Tribunal nem a ocorrência de bis in idem, aventada pela unidade técnica. Conforme ressaltado, registrei expressamente no voto que acompanha o Acórdão 2625/2020-TCU-Plenário que as ocorrências cuja apuração foi transferida para esta TCE "não foram consideradas na dosimetria da multa" naquela decisão.
Cabe, ainda, com base no art. 16, § 3º, da Lei 8.443/92, c/c o art. 209, § 7º, in fine, do Regimento Interno, remeter cópia da deliberação à Procuradoria da República no Estado do Maranhão, para o ajuizamento das ações que entender cabíveis.
Por fim, registro a necessidade de promover dois ajustes nos autos. 
O primeiro em relação à data de ocorrência de uma parcela do dano. É que a tabela com os valores que compõem o débito constante do item 9.7 do Acórdão 2625/2020-TCU-Plenário, no qual se determinou a citação, não possui a data da parcela no montante de R$ 14.250,00, referente à Nota Fiscal nº 806, uma vez que não consta data no referido documento fiscal. De modo a garantir a situação mais benéfica ao responsável, adotarei como data da ocorrência a consignada na próxima nota fiscal (nº 815) paga à empresa (6/9/2012) .
O segundo em relação aos responsáveis cadastrados no processo. Identifiquei que, além do Sr. Alcino Araújo Nascimento Filho, consta como responsável Antônio de Pádua Angelim (CPF 036.312.224-91) , vice-Presidente e Presidente em exercício do Crea/MA na época da denúncia que originou os presentes autos. Ocorre que, embora mencionado na denúncia (peça 2) , após a instrução daquele processo (TC Processo 033.345/2014-7) , não houve qualquer imputação de responsabilidade a tal dirigente, não tendo sido sequer chamado aos autos. Assim, essencial retificar as informações, de modo a excluir seu nome dos dados cadastrais.
	Ante o exposto, manifesto-me por que o Tribunal aprove o Acórdão que ora submeto à deliberação deste Colegiado.
TCU, Sala das Sessões, em 26 de abril de 2022.
AUGUSTO SHERMAN CAVALCANTI 
Relator